臺灣高等法院花蓮分院民事判決　　　　　100年度上易字第4號
上　訴　人　台東縣工商發展投資策進會
法定代理人　黃健庭
訴訟代理人　陳信伍律師
被上訴人　　吳佳芳
訴訟代理人　傅爾洵律師
上列當事人間請求損害賠償事件，上訴人對於中華民國99年12月
9日臺灣臺東地方法院99年度訴字第66號第一審判決提起上訴，
本院於100年3月23日言詞辯論終結，判決如下：
    主  文
上訴駁回。
第二審訴訟費用由上訴人負擔。
    事實及理由
一、被上訴人起訴主張：上訴人自民國83年7月1日起僱用被上訴
    人為不定期聘僱員工，竟於99年2月26日以業務性質變更有
    減少勞工之必要，且無適當工作可供安置為由，通知被上訴
    人應於99年2月28日離職及發與離職證明書，卻未遵守勞動
    基準法第16條及第17條之規定，於30日前預告終止勞動契約
    並發給資遣費，爰依勞動基準法第16條及第17條之法律規定
    ，請求上訴人給付預告期間工資及資遣費等語。並聲明：上
    訴人應給付被上訴人新台幣（以下同）597,167元。
二、原審審理結果，認上訴人歸屬於中華民國行業標準分類「人
    民團體」項下之「社會團體」，而社會團體業經行政院勞工
    委員會（以下簡稱勞委會）於98年3月11日以勞動1字第0980
    130167號公告應自98年5月1日起適用勞動基準法（見原審卷
    第41、42頁），且兩造間確有勞雇關係，亦經兩造不爭執在
    卷，則應自98年5月1日起適用勞動基準法，兩造於此前提下
    復又同意上訴人應給付被上訴人之預告期間工資及資遣費如
    原判決附表所示，則被上訴人請求上訴人給付預告期間工資
    及資遣費共597,167元，洵屬有據，應予准許。本院審理結
    果，認原判決認事用法並無不合，應予維持，並引用原判決
    記載之事實及理由（如附件）。
三、上訴人不服原審判決提起上訴，其主張除與原審判決相同者
    予以引用外，另補充略以：
（一）所謂工廠，當係指具有發動之機器，並以從事製造、加工
      、修理、解體之場所，始足當之，二者缺一不可。又臺灣
      省工廠工人退休規則所稱之工廠工人，依該規則第3條規
      定係指工廠法施行細則所稱之工廠及工人而言，又依工廠
      法第1條、工廠法施行細則第2條之規定，臺灣省小廠工人
      退休規則所稱之工廠自係指以發動機器，並僱用工人從事
      製造、加工、修理、解體之場所，始足當之（最高法院76
      年台上字第2063號、74年台上字第172號判決參照）。至
      司法院大法官會議第226號解釋，乃認定工廠法施行細則
      第3條及臺灣省工廠工人退休規則第3條所稱之工人，亦包
      括受雇主僱用而於工廠之作業場所及事業場所從事工作而
      獲致工資之事務性工人在內；若非在工廠法所稱之工廠工
      作即無該解釋之適用（臺灣高等法院花蓮分院88年度勞上
      字第57號判決參照）。
（二）被上訴人自98年5月1日起適用勞動基準法，其年資之計算
      應依勞動基準法第84條之2規定，即應自98年5月1日起算
      ，而非自83年7月1日起算。且依原審卷附被上訴人薪資表
      可知，被上訴人之薪資為25,830元，非35,830元，此係因
      上訴人之預算均係來自縣政府補助，補助少則薪資酌減，
      既已扣減，即不得再以35,830元計算。
（三）上訴人代理人於原審所為協議違反事實及法律規定。本件
      有關資遣費之規定，依勞動基準法第17條及第2條第1項第
      4款平均工資之規定，係在計算事由發生之當日前6個月工
      資之平均額，上訴人於原審已有提出員工薪資表（見原審
      卷第14頁），詳細驢列被上訴人之薪資，在計算事由發生
      之當日前6個月工資每月均為25,830元，原審並未就此詢
      問上訴人之訴訟代理人，即以被上訴人主張之事項協議作
      為不爭執事項，顯有違事實及法律規定。再按勞動基準法
      第84條之2亦明定資遣費及退休金給與標準，原審不依法
      律規定審判，亦知被上訴人係自98年5月1日起適用勞動基
      準法，其年資應自何時起算，本係法律適用之問題，亦知
      上訴人於原審之訴訟代理人並非法律人，無法瞭解上開法
      律問題，此種強令當事人無法瞭解之法律適用事項，列為
      不爭執事項，在上訴人訴訟代理人不瞭解之情況下，強將
      此種法律上之不利益加諸上訴人，有顯失公平之情形。
（四）並聲明：原判決廢棄。被上訴人在第一審之請求駁回。第
      一、二審訴訟費用由被上訴人負擔。
四、被上訴人答辯除與原審相同者予以引用外，補充略以：
（一）上訴人於原審不爭執之薪資及資遣費計算之時間、金額，
      依民事訴訟法第270條之1規定，應不得於二審再為爭執，
      且被上訴人亦不同意上訴人變更已於原審所同意已列為不
      爭執之事項。原審係依合法之上訴人代理人到庭整理並協
      議簡化爭點所列不爭執事項所進行之訴訟程序，上訴人係
      經深思熟慮並充分授權委託訴訟代理人，則兩造在原審所
      為整理並協議簡化爭點之訴訟行為，並無不可歸責於當事
      人事由之情形，自不容上訴人在本件訴訟程序中任意翻異
      前詞。
（二）雙方在原審所為不爭執事項，與事實相符，且合法合情，
      並無協議顯失公平之情形。被上訴人自83年7月1日高職畢
      業即進入上訴人協會任職，迄99年2月28日被資遣時止，
      共連續任職15年8個月，被上訴人以青春年華之歲月將知
      識及所學，貢獻於上訴人，縱使上訴人以業務性質變更，
      有減少勞工之必要為原因，資遣被上訴人，被上訴人請求
      按1年1個基數計算之資遣費及相當於1個月工資之預告工
      資，亦合乎勞動基準法之規定，一切合情合法。故雙方在
      原審所為不爭執之事項，並無協議顯失公平之情形。
（三）縱上訴人得就原審已列為不爭執之事項復為爭執，然依法
      律規定，被上訴人之工作年資仍應為15年8個月，原審判
      決上訴人應給付被上訴人如原判決附表所示之預告期間工
      資及資遣費，於法並無不合。依勞動基準法第3條第1項、
      第4條及勞動基準法施行細則第4條之規定，經中央主管機
      關即行政院勞工委員會指定之事業亦適用勞動基準法，上
      訴人業經中央主管機關指定自98年5月1日起屬應適用勞動
      基準法之行業別，有該會99年5月7日勞動1字第099007106
      1號函及臺東縣政府99年5月14日府社勞字第0990047372號
      函在卷可稽（見原審卷第41、42頁），故兩造間之勞動契
      約關係應適用勞動基準法之規定無疑。再依勞動基準法第
      84條之2及勞動基準法施行細則第5條規定，勞工工作年資
      自受僱日起算，被上訴人之工作年資應為15年8個月，故
      原審判決於法並無不合。
（四）退萬步言，若被上訴人在98年5月1日後年資之資遣費計算
      始得依現行勞動基準法之規定計算，然在98年5月1日前對
      被上訴人工作年資之資遣費給付標準，似無其他可資適用
      之法令，且上訴人協會之無自訂之規定，然上訴人於原審
      已同意以兩造間勞僱關係是否應適用勞動基準法為前提，
      同意依據原判決附表所示之預告期間工資及資遣費金額給
      付被上訴人，此應可視為針對被上訴人98年5月1日前在上
      訴人協會工作年資如何計算資遣費之「勞雇雙方之協商」
      合意，兩造暨已於原審有此協商合意，原審法院本此兩造
      協商之合意而為判決，亦無違誤。
（五）並聲明：上訴駁回。第一、二審訴訟費用由上訴人負擔。
五、上訴駁回之理由：
（一）上訴人自83年7月1日起僱用被上訴人為不定期聘僱員工，
      嗣於99年2月26日以業務性質變更而有減少勞工之必要，
      且無適當工作可供安置為由，通知被上訴人應於99年2月
      28日離職及發與離職證明書，但未預告終止勞動契約及發
      給資遣費之事實，既為兩造所不爭執，而依勞動基準法第
      3條第1項、第4條及勞動基準法施行細則第4條之規定，經
      中央主管機關即行政院勞工委員會指定之事業亦適用勞動
      基準法，上訴人業經中央主管機關指定自98年5月1日起屬
      應適用勞動基準法之行業別，有該會99年5月7日勞動1字
      第0990071061號函及臺東縣政府99年5月14日府社勞字第0
      990047372號函在卷可稽（見原審卷第41、42頁），故兩
      造間之勞動契約關係應適用勞動基準法之規定無疑。上訴
      人所舉最高法院76年台上字第2063號、74年台上字第172
      號判決係就工廠部分所為解釋，與本件並無關係，先予敘
      明。
（二）上訴人於原審對薪資及資遣費計算之時間、金額，同意列
      為不爭執事項（見原審卷第62、63頁），則依民事訴訟法
      第270條之1規定，兩造均應受拘束。上訴人於本院再行爭
      執薪資金額及資遣費計算時間，則此既係於原審所未提之
      新攻擊防禦方法，被上訴人於本院亦已明確表示不同意，
      再參以被上訴人自83年7月1日至99年2月28日止，確係受
      僱於上訴人，且被上訴人原有之薪資確為協商爭點時所提
      之數額，亦有卷附筆錄可資佐證（見原審卷第31頁），而
      依勞動基準法第84條之2及勞動基準法施行細則第5條規定
      ，勞工工作年資自受僱日起算，被上訴人之工作年資應為
      15年8個月，則被上訴人依相關規定請求上開款項，與事
      實並無不符之處，對上訴人亦無何顯失公平之情形，故依
      民事訴訟法第447條第3項規定，上訴人於本院所提此部分
      爭執並不合法，應予駁回。
（三）民事訴訟係採當事人進行主義，當事人或其訴訟代理人於
      訴訟程序進行中之任何作為，都有可能發生一定之法律效
      果，而法官闡明權之行使，亦有其一定之法律界限，故任
      何訴訟主體委任訴訟代理人時，須對受委任人之專業能力
      予以考量，並承受其訴訟代理行為衍生之法律效果。本件
      上訴人原審訴訟代理人係由上訴人法定代理人予以選任，
      有委任狀一紙附卷可稽，其於選任時，即應就其所委任訴
      訟代理人是否具備民事訴訟之專業能力予以考量，尚不得
      事後以訴訟代理人不具有法律專業知識而否認其所為訴訟
      行為之法律效力，附此敘明。
（四）原審於判決理由中已敘明本件適用勞動基準法之規定，並
      依兩造協議定其薪資等情，上訴意旨徒憑己意斷章取義，
      尚難採信。綜上所述，本件被上訴人依勞動基準法之規定
      ，請求上訴人給付如原判決聲明之金額，為有理由，原審
      判決准上訴人之訴，於法並無違誤。上訴意旨指摘原判決
      不當，求予廢棄改判，為無理由，應駁回其上訴。
（五）此外兩造其餘主張及攻擊防禦方法，均不影響本件判決結
      果，爰不一一論述。
六、據上論結，本件上訴為無理由，依民事訴訟法第454條、第
    449條第1項、第78條，判決如主文。
中　　華　　民　　國　 100　　年　　4 　　月　　11　　日
                         審判長法  官  何方興
                               法  官  林碧玲
                               法  官  王紋瑩
以上正本係照原本作成。
本件不得上訴。
中　　華　　民　　國　 100　　年　　4 　　月　　11　　日
                               書記官  李芸宜
（附件）
臺灣臺東地方法院民事判決　　　　　　　　99年度訴字第66號
原　　　告　吳佳芳  住臺東縣臺東市○○路647號
訴訟代理人　顏惠貞  住同上
被　　　告　臺東縣工商發展投資策進會
　　　　　　　　　  設臺東縣臺東市○○路277號
法定代理人　黃健庭  住臺東縣臺東市○○街161巷39號
訴訟代理人  陳盛永  住臺東縣臺東市○○路97巷38號
上列當事人間請求給付資遣費等事件，本院於民國99年11月25日
言詞辯論終結，判決如下：
    主  文
被告應給付原告新臺幣伍拾玖萬柒仟壹佰陸拾柒元。
訴訟費用由被告負擔。
    事實及理由
壹、程序方面
一、按原告於判決確定前，得撤回訴之全部或一部，但被告已為
    本案之言詞辯論者，應得其同意；另訴之撤回應以書狀為之
    ，但於期日得以言詞向法院或受命法官為之；民事訴訟法第
    262 條第1項及第2項定有明文。原告起訴時本依勞動基準法
    關於預告期間工資及資遣費之規定及民法關於侵權行為之規
    定，請求被告給付預告期間工資、資遣費及精神慰撫金，嗣
    於民國99年9 月14日準備程序期日以言詞向本院撤回上開精
    神慰撫金部分之訴，核與上開法律規定相符，先予敘明。
二、按訴狀送達後，原告不得將原訴變更或追加他訴，但擴張或
    縮減應受判決事項之聲明，不在此限，民事訴訟法第255 條
    第1項第3款定有明文。原告起訴時聲明被告應給付原告新臺
    幣（下同）809,110 元，嗣因原告撤回上開精神慰撫金部分
    之訴並更正計算錯誤，爰將所為之聲明縮減為被告應給付原
    告597,167 元。原告所為訴之縮減，核與上開法律規定相符
    ，應予准許。
貳、實體方面
一、原告主張：被告自83年7月1日起僱用原告為不定期聘僱員工
    ，竟於99年2 月26日以業務性質變更而有減少勞工之必要，
    且無適當工作可供安置為由，通知原告應於99年2 月28日離
    職及發與離職證明書，卻未遵守勞動基準法第16條及第17條
    之規定，於30日前預告終止勞動契約並發給資遣費，爰依勞
    動基準法第16條及第17條之法律規定，請求被告給付預告期
    間工資及資遣費等語。並聲明：被告應給付原告597,167 元
    。
二、被告則以：渠非適用勞動基準法之事業單位，故原告應不得
    依據勞動基準法請求給付預告期間工資及資遣費等語，資為
    抗辯。並聲明：原告之訴駁回。
三、兩造不爭執之事實
  (一)被告自83年7月1日起僱用原告為不定期聘僱員工，嗣於99年
    2 月26日以業務性質變更而有減少勞工之必要，且無適當工
    作可供安置為由，通知原告應於99年2 月28日離職及發與離
    職證明書，但未預告終止勞動契約及發給資遣費。
 (二)若本院認定兩造間勞雇關係應適用勞動基準法，則兩造同
     意被告應給付原告之預告期間工資及資遣費如附表所示。
四、本院得心證之理由
 (一)按勞動基準法於農、林、漁、牧、礦、土石採取、製造、
     營造、水電、煤氣、運輸、倉儲、通信、大眾傳播其他經
     中央主管機關指定之事業等行業適用之；勞動基準法適用
     於一切勞雇關係，但因經營型態、管理制度及工作特性等
     因素適用本法確有窒礙難行者，並經中央主管機關指定公
     告之行業或工作者，不適用之；勞動基準法第3條第1項第1
     款至第7款所列各業，適用中華民國行業標準分類之規定；
     勞動基準法第3條第1項、第3項及勞動基準法施行細則第3
     條分別定有明文。又雇主依勞動基準法第11條或第13條但
     書規定終止勞動契約，如勞工繼續工作3年以上者，應於30
     日前預告之並發給勞工資遣費；雇主未依該規定期間預告
     而終止契約者，應給付預告期間之工資；在同一雇主之事
     業單位繼續工作，每滿1年發給相當於1個月平均工資之資
     遣費，剩餘月數或工作未滿1年者，以比例計給之，且未滿
     1個月者以1個月計；另勞工工作年資自受僱之日起算，適
     用勞動基準法前之工作年資，其資遣費給與標準，依其當
     時應適用之法令規定計算；當時無法令可資適用者，依各
     該事業單位自訂之規定或勞雇雙方之協商計算之；適用勞
     動基準法後之工作年資，其資遣費給與標準，依勞動基準
     法第17條規定計算；勞動基準法第16 條第1項、第3項、第
     17條、第84條之2復有明定。
 (二)查被告自83年7月1日起僱用原告為不定期聘僱員工，嗣於
     99 年2月26日以業務性質變更而有減少勞工之必要，且無
     適當工作可供安置為由，通知原告應於99年2月28日離職及
     發與離職證明書，但未預告終止勞動契約及發給資遣費等
     事實，為兩造所不爭執；被告可歸屬於中華民國行業標準
     分類「人民團體」項下之「社會團體」，而社會團體曾經
     行政院勞工委員會於87年12月31日以勞動1字第059605號函
     公告不適用勞動基準法，嗣經行政院勞工委員會檢討與評
     估，認已無不適用之理由，爰於98年3月11日以勞動1字第
     0980130167號公告應自98年5月1日起適用勞動基準法等情
     ；亦有行政院勞工委員會99年5月7日勞動1字第0990071061
     號函、臺東縣政府99年5月14日府社勞字第0990047372號函
     在卷可稽（見本院卷第41頁至第42頁），應堪認定。
 (三)兩造間勞雇關係應自98年5月1日起適用勞動基準法，既經
     本院認定如前，兩造於此前提下復又同意被告應給付原告
     之預告期間工資及資遣費如附表所示，則揆前揭說明，原
     告請求被告給付預告期間工資及資遣費共597,167元，洵屬
     有據，應予准許。
五、本件事證已臻明確，兩造其餘攻擊防禦方法及所舉未經援用
    之證據，經本院斟酌後，認為均不足以影響本判決之結果，
    爰不一一論駁，併此敘明。
六、據上論結，原告之訴為有理由，依民事訴訟法第78條，判決
    如主文。
中　　華　　民　　國　　99　　年　　12　　月　　9 　　日
                        民事庭法  官  陳谷鴻
【附表】
┌──┬───────┬─────┬──────┬─────────────────────────┐
│編號│   聘用期間   │   年資   │每月平均工資│            原告請求項目及金額                    │
│    │              │          │ （新臺幣） │           （四捨五入至個位數）                   │
├──┼───────┼─────┼──────┼──────┬──────────────────┤
│ 1  │83年7月1日起至│15年8個月 │35,830元    │預告期間工資│35,830元                            │
│    │99年2 月28日止│          │            │            │計算式：35,830×1＝35,830           │
│    │              │          │            ├──────┼──────────────────┤
│    │              │          │            │資遣費      │561,337元                           │
│    │              │          │            │            │計算式：35,830×(15＋8÷12)＝561,337│
│    │              │          │            ├──────┴──────────────────┤
│    │              │          │            │合計：        597,167元                           │
└──┴───────┴─────┴──────┴─────────────────────────┘
如不服本判決，應於送達後20日內，向本院提出上訴狀並表明上
訴理由，如於本判決宣示後送達前提起上訴者，應於判決送達20
日內補提上訴理由書(須附繕本)。
以上正本證明與原本無異。
中　　華　　民　　國　　99　　年　　12　　月　　9 　　日
                              書記官  張俊良
